【裁判字號】    89,訴,1061
【裁判日期】    900419
【裁判案由】    證券交易法
【裁判全文】
臺北高等行政法院判決                            八十九年度訴字第一○六一號
                              .
    原          告  甲○○
                    乙○○
                    丙○○
                    戊○○
                    丁○○
                    己○○
                    辛○○
                    庚○○
    共同訴訟代理人  黃鈺華律師
                    洪桂如律師
    共 同 複代理人  許文棋（實習律師）
    被          告  財 政 部.
                    期貨管理委員會
    代    表    人  朱兆銓（主任委員）
    訴 訟 代 理 人  子○○.
                    癸○○
                    壬○○
右當事人間因證券交易法事件，原告不服財政部中華民國八十九年七月十二日台財訴
第0000000000號訴願決定，提起行政訴訟，本院判決如左：
    主  文
原告之訴駁回。
訴訟費用由原告負擔。
    事  實
壹、事實概要：
緣萬眾投資股份有限公司（以下簡稱萬眾投資公司，董事長甲○○）、華裕投資股份
有限公司（以下簡稱華裕投資公司，董事長乙○○）、豐邦投資股份有限公司（以下
簡稱豐邦投資公司，董事長丙○○）、萬勝投資股份有限公司（以下簡稱萬勝投資公
司，董事長丁○○）、華揚投資股份有限公司（以下簡稱華揚投資公司，董事長戊○
○）、萬翔投資股份有限公司（以下簡稱萬翔投資公司，董事長己○○）、華聖投資
股份有限公司（以下簡稱華聖投資公司，董事長丁○○）、華愛投資股份有限公司（
以下簡稱華愛投資公司，董事長丙○○）、富民投資股份有限公司（以下簡稱富民投
資公司，董事長庚○○）、辛○○、中櫃投資股份有限公司（以下簡稱中櫃投資公司
，董事長辛○○）、中友船舶貨物裝卸承攬股份有限公司（以下簡稱中友公司，董事
長甲○○）及銘揚投資股份有限公司（以下簡稱銘揚投資公司，董事長辛○○），係
證券交易法第四十三條之一第一項暨其取得股份申報事項要點（以下簡稱系爭申報事
項要點，民國【以下同】八十四年九月五日被告以（八四）台財證（三）第○二○四
六號函訂定發布，八十七年十月三十一日以（八七）台財證（三）第○二八五三號函
修正發布）所稱之共同取得人，渠等於八十七年三月二十日共同取得中國貨櫃運輸股
份有限公司（以下簡稱中櫃公司）股份，累計達九、二二七仟股，已超過該公司巳發
行股份總額百分之十（佔中櫃公司當時已發行股份總額八九、○○一仟股之百分之一
○．三七），嗣前揭共同取得人於八十八年七月十八日至八十八年七月二十日止，增
加持股一、○二七仟股，累計增減變動超過已發行股份總額百分之一，未依申報事項
要點規定，於所持股份變動後二日內向被告申報並公告，被告於八十八年十月五日以
渠等違反證券交易法第四十三條之一第一項規定，乃依同法第一百七十八條第一項第
一款及第一百七十九條規定，以（八八）台財證（三）第○三七○一號處分書處以原
告罰鍰捌萬元（折合新台幣貳拾肆萬元）。原告不服，提起訴願，遭駁回後，遂向本
院提起行政訴訟。茲摘敘兩造之訴辯意旨如左：
貳、兩造聲明：
一、原告聲明求為判決訴願決定及原處分均撤銷。
二、被告聲明求為判決如主文所示。
、兩造之爭點：
一、辛○○與萬眾投資公司、中友公司、中櫃投資公司、銘揚投資公司、華裕投資公
    司、豐邦投資公司、華愛投資公司、萬勝投資公司、華聖投資公司、華揚投資公
    司、萬翔投資公司、富民投資公司是否係證券交易法第四十三條之一第一項暨系
    爭申報事項要點第三條第一款所稱以意思聯絡取得股份者之共同取得人？
二、證券交易法第四十三條之一第一項規定「與他人共同取得任一公開發行公司已發
    行股份總額超過百分之十之股份者」，依系爭申報事項要點第三條第二款，所謂
    與他人共同取得包括「本人及配偶、未成年子女及二親等以內親屬持有表決權股
    份合計超過三分之一之公司或擔任過半數董事、監察人或董事長、總經理之公司
    取得股份者。」該要點之規定是否逾越母法？
三、違反證券交易法第四十三條之一第一項後段規定，而應依同法第一百七十八條第
    一項第一款規定處罰者，可否按次處罰？
１、原告主張之理由：
(1)、原告並無證券交易法第四十三條之一第一項前段所稱之「共同取得」中櫃公司股
    份之行為：
、按證券交易法及其施行細則對該法第四十三條之一第一項之「共同取得」行為，
    並無闡釋其涵義之明文，原處分僅係依據系爭申報事項要點第三條第一款或第二
    款規定之情形加以判斷。惟查：
(甲)、證券交易法僅概括授權財政部訂定施行細則，並無授權行政機關訂定申報要點，
    若認行政機關得依據職權發布，縱如訴願決定書中所稱：「．．．（系爭申報事
    項要點）核其性質係證券交易機關基於職權，為執行證券交易法第四十三條之一
    所訂定．．．」。惟該職權命令的發布，亦應具備特定要件，即行政機關基於職
    權所發布之職權命令，除須有組織法上之管轄權限及為執行某一特定法律所必要
    外，其內容須限於細節性及技術性之事項，司法院釋字第三六七號解釋理由書第
    二段、第三六七號及第三六三號解釋文亦肯認之。
(乙)、就上述解釋意旨可知，職權命令所得規範事項，限於執行某特定法律之技術性及
    細節性事項；然關於「共同取得」之解釋，已直接產生人民是否申報及應否受罰
    之結果，顯已非執行某一特定法律而訂立之技術性及細節性事項，反而創設新的
    法律效果，故行政機關係在法律無具體明確授權下，依職權發布系爭申報事項要
    點，不當擴大證券交易法第四十三條之一「共同取得」行為之解釋，增加法律所
    無之限制，已逾越證券交易法文義之範圍，其形式作用僅係便利行政機關毋庸調
    查事實及證據，即可妄斷有證券交易法第四十三條之一之共同取得行為，實質上
    無自我約束之效力。被告擴大母法解釋，侵害人民自由權利，違反依法行政原則
    。因此，系爭申報事項要點第三條第二款以下規定，已違法失效；第六條、第七
    條擴大「申報」義務包括「公告」，已牴觸母法規定，違反法律優位原則，應屬
    無效。
(丙)、原處分機關將證券交易法第四十三條之一第一項之「申報」義務，解釋為應「共
    同申報」，已違反證券交易法本文規定：
    查證券交易法第四十三條之一第一項及系爭申報事項要點皆未明文共同取得之行
    為人須「共同申報」，然被告卻逕為行為人應「共同申報」之解釋，並進而要求
    共同取得人需共同申報，此顯已超越法律規定之範圍。本件原告雖未共同申報，
    但確實有分開申報，然現卻因被告逕將「申報」擴大解釋為「共同申報」，而認
    為原告違反規定，進而予以處罰。是若無被告此與法律相悖之解釋，原告絕無違
    法可言，是本件處分既基於被告所為超越法律規定之任意解釋而作成，欠缺法律
    規定為根據，顯有重大違法情形存在。
(丁)、系爭申報事項要點第七條又規定「依證券交易法第四十三條之一第一項後段規定
    左列申報事項如有變動，應於事實發生之日起二日內公告，並檢附公告報紙向本
    會申報．．．」，顯然「二日」之限制者係針對「公告」本身（而公告本身既非
    合法要求，故有關二日的公告期限，在法律上亦無意義），而「申報」則應無期
    限的限制。然原處分及訴願決定竟指訴願人「未依規定於所持股份變動後二日內
    向本會申報並公告」，顯然肆意將前述二日的期限，解釋為申報期限，其據此對
    原告所為之處分，竟與其自行發布之系爭申報事項要點第七條規定直接且明確的
    牴觸。系爭申報事項要點第七條既然完全未要求人民於「二日內申報」，原處分
    以原告未在二日內申報，進而科以罰鍰，顯然有嚴重的違法情事，而有撤銷之重
    大原因。
、證券交易法第四十三條之一既稱「共同取得」必然係指有共同的意思聯絡或共同
    利益之取得。共同取得之概念，應限於系爭申報事項要點第三條第一款所稱「由
    本人以信託、委託、授權書或其他契約、協議、意思聯絡等方法取得股份」之情
    形，方符合法律規範之本旨。
、訴願決定以所舉事實推定原告間有「意思聯絡」之事實，已違反經驗法則及論理
    法則，亦與認定「有意思聯絡」無直接因果關係：
(甲)、所謂意思聯絡，係指當事人間主觀意思之溝通及交流，而訴願決定以地址相近之
    外在客觀事實，率以推定當事人間有主觀之意思聯絡，顯然違背經驗法則及論理
    法則。
(乙)、投資為一專門事業，各公司會委託其所信賴之專門人員處理下單事務，若偶有委
    託雷同人員，亦有可能；且萬眾投資公司、華裕投資公司、萬翔投資公司、華愛
    投資公司及中友公司等五家公司及辛○○並未委託何信應下單，既非同一人下單
    ，又如何認定前述七家公司有意思聯絡。至於交易之時間價格及數量相近部分，
    因證券股票交易，係自由買賣市場，交易行情時有波動。原告代表之公司，均為
    獨立之投資公司，各自有為其自身利益決定是否交易之權，若投資人認為某一時
    點為適當之進場時機而決定交易時，實際上不可能排除在同一時段進場，則同一
    時段內之價格相同或相似，乃極平常。況市場價格及數量由市場決定，非原告可
    以控制，若以此即率認有意思聯絡，則當時同時進場交易者，是否皆可斷定有共
    同的意思聯絡，此顯然違背經驗法則及論理法則。
(丙)、證券交易法共同取得行為之認定，應以「共同取得行為」當時為判斷基準，原處
    分認原告於八十七年三月二十日有共同取得行為，應以行為當時存在之直接證據
    認定之；八十八年十月一日原告之所以申報共同取得，係因不堪被告連續處以重
    罰，遂依被告之處分申報共同取得中櫃公司股份，訴願決定竟據此推定原告於八
    十七年三月二十日有共同取得中櫃公司股份之行為，顯係無證據可證明原告於八
    十七年三月二十日有共同取得中櫃公司股份之行為，遂以行政罰為手段，藉原告
    申報之行為，誣陷原告有違法行為。原告確無「共同取得中櫃公司股份之行為」
    ，此由原告對本事件仍循法律途徑救濟即可明瞭。
(丁)、訴願決定所憑之六項事實，無法推斷原告之行為與「共同意思聯絡」間有直接之
    因果關係：
    司法院釋字第二七五號解釋後段性質上為補充規定，即於處罰之法律條文對行政
    罰之「故意」「過失」等主觀要件無特別規定時，始有適用餘地；而本件係處罰
    「共同取得」之行為，由前述知共同取得係有共同意思聯絡之取得，顯為「故意
    」行為，是本件並無司法院釋字第二七五號解釋後段所稱之先推定過失，再由行
    為人舉證之適用餘地；是原處分及訴願決定機關仍應就原告有共同取得行為，負
    舉證之責。惟訴願決定據此無直接關聯之「一部事實」即認定原告間有「共同取
    得之意思聯絡」，實質上並未對全部事實予以調查，且又無其他直接證據可證明
    該事實，如何據以認定原告有共同取得之行為。
(2)、司法院釋字第三一三號、第三九四號解釋明示法律保留原則，系爭申報事項要點
    第九點，顯然違反該原則：
    證券交易法第四十三條之一第一項後段，並未規定違反時應予處罰，系爭申報事
    項要點第九點之處罰規定，顯欠缺法律具體明確授權。該條文既僅規定要隨時補
    正，若欲處罰，則其構成要件及法律效果，須以法律規定之，始符合法律保留原
    則；或於符合授權明確性原則下，始得以行政命令補充之。系爭申報事項要點係
    以行政命令之方式，施以裁罰性行政處分，違反法律保留原則，與憲法保障人民
    權利之意旨不符。
(3)、若仍認定原告間有違反證券交易法第四十三條之一之共同取得中櫃公司股票，且
    逾該公司已發行資本總額百分之十以上而未依法共同申報持股情形，原處分及訴
    願決定，仍有違法之處：
、所謂「行政罰」，乃行政主體對於人民「過去」違反行政上義務所科之裁罰性之
    行政處分，與「執行罰」之差異，在於執行罰係為促義務人「將來」履行義務而
    施予強制手段，以收將來履行之效果。故執行罰須義務人已有得為強制執行之具
    體義務存在為前提，為促其未來之履行，遂以告誡方式限期命義務人履行，若不
    履行即科以執行罰。證券交易法第一百七十八條所科之罰鍰，係對過去違反行政
    上義務所科之「罰鍰」，性質上為行政罰，有一事不二罰原則之適用。
、同一違反行政上義務行為既已受到處罰，基於一事不二罰原則，除法律另有特別
    規定外，行政機關對於同一行為（指同一時間、同一處所），即不得再處以行政
    罰。故同一事實關係，經科以行政罰後，行政機關即受一事不再理原則之拘束。
    原告於八十七年三月二十日之共同取得行為，已受被告以（八八）台財證（三）
    第○三六九一號處以行政罰，原處分竟針對八十七年三月二十日之同一行為，另
    以（八八）台財證（三）第○三六九二號至第○三七○二號、第○三九六八號至
    ○三九七七號及（八九）台財證（三）第一八五七九號等，科以多次行政罰，有
    違一事不再理原則；又證券交易法第一百七十八條第二項得按次連續處罰之規定
    ，限於違反第一項第二款至第四款情形，並不包括同項第一款中之違反同法第四
    十三條之一的行為。法律既無明文規定違反第四十三條之一之行為得按次連續處
    罰，僅能對同一違反行政義務之行為科處一次行政罰，以貫徹一事不二罰原則。
    原處分不察，對原告同一行為處以多次行政罰，洵屬違法。
(4)、原處分及訴願決定既認原告有證券交易法第四十三條之一第一項前段共同取得中
    櫃公司股份逾百分之十卻未申報之情形，則就該法條文義解釋，第一項後段之「
    申報事項如有變動時，並隨時補正之」行為，乃係前段「共同取得」行為後之附
    屬補正行為；被告既已認定未為「共同取得」申報之前行為，又如何得以認定原
    告未為嗣後附屬之「變動」補正申報行為為違法。該條文之意旨，顯係針對已為
    「共同取得」行為之申報後之變動，應另為補正之行為，然原告既未為共同取得
    之申報的前行為，自不可能為嗣後之變動申報行為，與證券交易法處罰之構成要
    件不合，不應受裁罰，被告連續處罰，欠缺法律之依據。
(5)、被告不應將怠於執行職務之責，轉嫁予原告負擔，且原告受此處罰已無法達到證
    券交易法之立法目的，顯無處罰之必要：
    被告本應於原告第一次違法行為出現時（即八十七年三月二十日未申報共同取得
    中櫃公司股票，同年十一月七日至八十八年二月十日止應補正共同申報），以處
    分書要求原告應於短時間內即十日或二日內申報或補正，促使原告注意及避免再
    有違法行為發生，然被告卻遲至八十八年十月五日，已距第一次違法行為近一年
    之久，始陸續對原告處以二十三次罰鍰，致原告知悉有違法行為，並欲補正時，
    累積應繳納之罰鍰已近新台幣三百多萬元。被告怠於盡此義務，致使原告負擔鉅
    額罰鍰，被告顯有將怠於執行職務之責任轉嫁予原告之嫌疑，且喪失證券交易法
    第四十三條欲達公開公司股份變動情形之立法目的，如此之處罰是否必要，誠令
    原告不解。
２、被告主張之理由：
(1)、依證券交易法第二條前段、第三條規定，被告為證券交易法之主管機關。次依同
    法第四十三條之一第一項之立法意旨，當係期使公開發行公司股權發生重大變化
    時，其資訊能即時且充分公開，使證券主管機關及一般投資人能瞭解公司股權大
    量異動的情況、未來公司經營權可能發生之變化及經營決策是否連帶發生重大改
    變。又在證券交易法第四十三條之一第一項未對共同取得作定義性規定之前提下
    ，被告為期於執行該法之行政行為時具有明確性、可預見性及法律秩序安定性，
    並自我約束違反該規定被告處分權之行使，以落實股權重大異動之管理，特依據
    該法第四十三條之一第一項之規定─主管機關所規定應行申報事項，訂定申報事
    項要點發布實施，就證券交易法第四十三條之一第一項之「共同取得人」等，予
    以明白規定其定義及其適用範圍，以闡釋該規定之含義，使取得人間知悉在何種
    情形屬共同取得人應行申報，核其性質屬補充性的解釋規定，為執行證券交易法
    第四十三條之一第一項規定所必要。綜上所述，被告發布之系爭申報事項要點，
    已具備行政命令之合法性要件，被告援用證券交易法第四十三條之一第一項暨系
    爭申報事項要點之規定而作成原處分，係符合依法行政原則，自屬適法。
(2)、本件共同取得人，依被告向經濟部商業司及受託買賣中櫃公司股票之證券商，調
    閱渠等之資料，基於下列原因，已符合系爭申報事項要點第三條之第一款、第二
    款規定，爰將渠等認定為共同取得人：
、萬眾投資公司及華裕投資公司之董事長分別為辛○○之弟甲○○及辛○○之二親
    等姻親乙○○擔任，豐邦投資公司、萬勝投資公司、華揚投資公司、萬翔投資公
    司、華聖投資公司、華愛投資公司及富民投資公司等七家公司係為公司間相互持
    股並指派代表人行使董事、監察人之職者。
、中櫃投資公司、中友公司及銘揚投資公司均為中櫃公司持股逾百分之九十九之轉
    投資公司，其董事長（答辯書誤載為總經理）分別為辛○○（中櫃投資公司、銘
    揚投資公司）及甲○○（中友公司），二人為兄弟關係。銘揚投資公司、中櫃投
    資公司、萬勝投資公司、華聖投資公司、華愛投資公司、富民投資公司之聯絡地
    址同為台北縣板橋市○○路六六號五樓之一。萬勝投資公司（答辯狀誤載為豐邦
    投資公司）及萬翔投資公司聯絡地址同為台北市○○路一六一號十八樓，華揚投
    資公司及豐邦投資公司（答辯狀誤載為同號十八樓）聯絡地址為同號之十七樓。
、銘揚投資公司、中櫃投資公司、豐邦投資公司、萬勝投資公司、華揚投資公司、
    華聖投資公司及富民投資公司，委託證券商買賣時，負責下單人員同為何信應。
    前述公司於八十七年十一月至八十八年九月間，委託證券商買賣時，均有委託時
    間相近、委託價格相同、委託數量相近等之情形，明顯有意思聯絡之情事，茲謹
    舉數例說明如下：
(甲)、八十七年十一月二十五日：華揚投資公司於八：四六：三一（時：分：秒，以下
    同）以六八元委託買進七○千股，萬眾投資公司於八：五○：三三以六八元委託
    買進一○千股，萬勝投資公司於八：五四：五八以六八元委託買進七千股，上述
    委託時間相近及價格相同；又豐邦投資公司於八：四八：一○以七○．五元委託
    賣出一八千股，華揚投資公司於八：四八：一三以七○‧五元委託賣出四九千股
    ，華愛投資公司於八：四八：四五以七○．五元委託賣出五二千股，上述委託時
    間相近及價格相同；另華揚投資公司於八：五○：○七以七一元委託賣出四九千
    股，華愛投資公司於八：五○：一五以七一元委託賣出五一千股，華裕投資公司
    於八：五一：二八及四○以七一元共委託賣出五七千股，上述委託同樣有時間相
    近及價格相同情形。
(乙)、八十八年一月十九日：華聖投資公司於八：四二：五七以五七元委託賣出一四千
    股，華裕投資公司於八：四四：二四以五七元委託賣出二○千股，豐邦投資公司
    於八：四七：一五以五七元委託賣出二○千股，辛○○於八：五二：二五以五七
    元委託賣出二○八千股，其中華聖、華裕及豐邦三家投資公司的委託於八：五三
    ：一九至八：五四：四五間全部取消，上述委託時間相近、價格相同，部分於相
    近時間內同時取消；豐邦投資公司於九：○○：四三至九：○一：○二以五七元
    共委託賣出二○千股，萬翔投資公司於九：○一：三二以五七元委託賣出三五千
    股，華聖投資公司於九：○一：三五以五七元委託賣出二六千股，華裕投資公司
    於九：○一：三五以五七元委託賣出二○千股，上述委託時間相近、價格相同。
(丙)、八十八年三月二十三日：華裕投資公司於八：四二：一二以五○元委託賣出一五
    千股，華揚投資公司於八：四三：二四以五○元委託賣出八千股，富民投資公司
    於八：四四：三四以五○元委託賣出一○千股，豐邦投資公司於八：四四：四一
    以五○元委託賣出一六千股，萬眾投資公司於八：四五：一四以五○元委託賣出
    二七千股，華聖投資公司於八：四五：二八以五○元委託賣出一○千股，上述委
    託時間相近、價格相同；華愛投資公司於九：○一：二六以五一‧五元委託買進
    二○○千股，萬勝投資公司於九：○一：二九以五一‧五元委託買進二○○千股
    ，富民投資公司於九：○一：三八以五一‧五元委託買進五○千股，上述委託時
    間相近、價格相同、部分數量相同。
(丁)、八十八年六月二十八日：華揚投資公司於八：四四：三二以五一元委託買進五○
    千股，富民投資公司於八：四八：四五以五一元委託買進四○千股，萬翔投資公
    司於八：五一：三九以五一元委託買進四○千股，華愛投資公司於八：五三：二
    七以五一元委託買進三○千股，豐邦投資公司於八：五五：四四以五一元委託買
    進三○千股，上述委託時間相近、價格相同、部分數量相同；中櫃投資公司於一
    一：五七：五四以五二元委託買進五○千股，豐邦投資公司於一一：五八：二三
    以五二元委託買進四○千股，萬翔投資公司於一一：五八：四六以五二元委託買
    進一○○千股，富民投資公司於一一：五九：○○以五二元委託買進一○○千股
    ，上述委託時間相近、價格相同、部分數量相同。
(戊)、八十八年七月二十九日：中友公司於九：二六：○七以五○元委託買進四○○千
    股，豐邦投資公司於九：三四：二八以五○元委託買進二五○千股，華聖投資公
    司於九：三四：三二以五○元委託買進二五○千股，華愛投資公司於九：三七：
    三九以五○元委託買進二五○千股，萬翔投資公司於九：三七：四六以五○元委
    託買進二五○千股，銘揚投資公司於九：三八：二九以五○元委託買進四九九千
    股，上述委託時間相近、價格相同、部分數量相同。
(己)、萬眾投資公司、華裕投資公司、豐邦投資公司、萬勝投資公司、華揚投資公司、
    萬翔投資公司、華聖投資公司、華愛投資公司、富民投資公司、辛○○、中櫃投
    資公司、中友公司及銘揚投資公司於八十八年十月一日依系爭申報事項要點規定
    ，向被告補申報共同取得中櫃公司股票，前述十三人係以共同取得人辦理申報並
    合併公告。
(庚)、臺灣臺北地方法院檢察署八十九年度偵字第九七三七號起訴書提及原告辛○○於
    入主中櫃公司負責人前數年期間，在有線電視之第四台媒體，以「山水老師」名
    義，前後向計八千戶大眾吸收約近二十億元資金，於八十五年間至八十七年間，
    以甲○○、李成蘭、劉秋香、丙○○、劉陳麗惠、乙○○等親友，分任辛○○所
    設立華裕等十家投資公司之名義董事長，每家公司資本額為一．九九億元，實際
    負責人均為辛○○等事證，可資證明原告有共同取得之關係。
    綜合前述資料，前述取得人間關係密切，且有相似之委託行為，並由相同之人員
    下單委託，其意思聯絡至為明顯，核已符合系爭申報事項要點第三條第一款所定
    義之共同取得人關係，並與原告所稱共同取得應有意思聯絡之本意無違。原告稱
    被告及訴願決定機關應負舉證之責，經查被告已就原告係有「意思聯絡」等共同
    取得行為提供事證資料，而原告無法就該等意思聯絡之事證提出反證，卻主張本
    件並無司法院釋字第二七五號解釋後段適用餘地，係推諉之詞，原告之主張顯不
    足採。
(3)、查證券交易法第四十三條之一之立法意旨係期使公司股權重大異動之資訊能即時
    且充分公開，使主管機關及投資人能瞭解公司股權大量變動之來由及其趨向，以
    貫徹完全公開之原則，並防範有心人士介入上市、櫃公司經營權謀取不法利益，
    俾保障投資大眾之權益。據此，證券交易法第四十三條之一第一項前段及後段之
    申報義務，即取得股份者於取得股份達百分之十以上時應依法申報，其後續所持
    有股份數額增、減達該公開發行公司已發行股份總額百分之一時，應即公告，並
    檢附公告報紙向被告申報之義務，應屬不同之作為義務，如此方足以貫徹該規定
    之立法意旨及規範精神，故取得人違反任一申報義務時，均應按次分別科處罰鍰
    。另證券交易法中並未有如刑法總則有關牽連犯從一重處斷之規定，尚難比附援
    引非屬行政法之刑法總則之規定，予以從一重處斷，故被告依違反申報義務之次
    數予以分別處罰。是原告主張被告已就原告八十七年三月二十日共同取得中櫃公
    司股份九、二二七千股，已超過該公司已發生股份總額百分之十未申報予以處分
    ，其後本會另以（八八）台財證（三）第○三六九二號至第○三七○二號、第○
    三九六八號至○三九七七號及（八九）台財證（三）第一八五七九號處分書，科
    以多次行政罰，而原告前揭行為基於同一行為，應處罰乙次為限等語，顯有曲解
    法令之誤，實不足採。
(4)、為貫徹證券交易法第四十三條之一之立法意旨及規範精神，取得人違反任一申報
    義務時，均應分別科處罰鍰，任何人單獨或與他人共同取得任一公開發行公司百
    分之十股份及其後之持股變動情形均未向本會申報者，若僅以其違反證券交易法
    第四十三條之一第一項前段規定處罰，而未以違反後段之規定予以處罰，相較於
    已依該條項前段規定向本會申報，而就其後持股異動未向本會申報而以違反後段
    之規定予以按次處罰者（持股增減變動累計達百分之一未申報者處罰一次），將
    導致處罰輕重不公，無異鼓勵取得人自始即不申報之情形發生，果如此，將違反
    公平原則及證券交易法第四十三條之一規定之立法意旨。況且原告於八十七年三
    至十一月間共同取得中櫃公司股份違反證交法第四十三條之一第一項規定，為被
    告各次科以罰鍰十萬元，計十二份處分書，原告於八十八年三月十五日繳納完畢
    ，並向被告補行申報並公告，就前段申報之義務，原告業已有履行之實。故原告
    主張既未為第一項前段共同取得之先前申報行為，自不可能為變動之嗣後申報行
    為，又如何「補正」原來申報？各等語，顯有曲解法令之誤，且與事實不符，實
    不足採。
(5)、本件係原告不服被告於八十八年十月五日以（八八）台財證（三）第○三七○一
    號處分書所為之處分提起行政訴訟，經查本件相關之公司於八十七年三月二十日
    共同取得中櫃公司已發行股份總額超過百分之十股份，原告業於八十八年三月十
    五日就（八八）台財證（三）第○○七三七號至第○○七四八號等十二份處分書
    繳清罰鍰，同時並向被告補行申報並公告，於申報書填具彼此共同取得之關係，
    是原告已承認共同取得之證據，該共同取得人於八十八年七月十八日至同年七月
    二十日止增加持股一、○二七千股之變動情形，未於規定期限內向被告申報並公
    告，被告據此作成處分，並無違誤。
    理  由
壹、程序方面：
    被告之代表人於八十九年十一月一日由林宗勇變更為朱兆銓，被告既已依行政訴
    訟法第一百八十六條準用民事訴訟法第一百七十條、第一百七十六條之規定，提
    出書狀於本院，聲明承受訴訟，其繕本亦已送達原告，於法即無不合，應予准許
    。
貳、實體方面：
一、按「任何人單獨或與其他人共同取得任一公開發行公司已發行股份總額超過百分
    之十之股份者，應於取得後十日內，向主管機關申報其取得股份之目的、資金來
    源及主管機關所規定應行申報之事項；申報事項如有變動時，並隨時補正之。」
    、「有左列情事之一者，處二萬元以上十萬元以下罰鍰：一違反．．．第四十三
    條之一第一項．．．之規定者。」及「法人違反本法之規定者，依本章各條之規
    定處罰其行為之負責人。」，證券交易法第四十三條之一第一項、第一百七十八
    條第一項第一款及第一百七十九條分別定有明文。次按「任何人單獨或與其他人
    共同取得任一公開發行公司已發行股份總額超過百分之十之股份時，單獨或共同
    取得人均應於取得後十日內依本要點之規定向證券暨期貨管理委員會申報。」、
    「本要點所稱任何人取得公開發行公司已發行股份，其取得股份包括其配偶、未
    成年子女及利用他人名義持有者」、「本要點所稱二親等以內親屬持有表決權股
    份合計超過三分之一之公司或擔任過半數董事、監察人或董事長、總經理之公司
    取得股份者。．．．」、「前二項規定於本人為法人時，其負責人或有代表權之
    人亦適用之。」及「所申報事項如有變動，應依左列規定辦理：(一)所持有股份數
    額增、減應即向本會申報，持股增、減數量達該公開發行公司已發行股份總額百
    分之一時應即公告，並檢附公告報紙向本會申報；上開申報及公告義務應繼續至
    單獨或共同取得股份低於該公司已發行股份百分之十之股份為止。(二)其他申報事
    項如有變動，應於事實發生之日起二日內公告並檢附公告報紙向本會申報。」，
    申報事項要點第一條、第二條、第三條、第四條及第七條亦各有明文。申報事項
    要點係被告依證券交易法第四十三條之一第一項之立法意旨，期使公開發行公司
    股權發生重大變化時，其資訊能即時且充分公開，使證券主管機關及一般投資人
    能瞭解公司股權大量異動的情況、未來公司經營權可能發生之變化及經營決策是
    否連帶發生重大改變，在證券交易法第四十三條之一第一項未對共同取得作定義
    性規定之前提下，為期於執行該法之行政行為時具有明確性、可預見性及法律秩
    序安定性，並自我約束違反該規定被告處分權之行使，以落實股權重大異動之管
    理，而依據該法第四十三條之一第一項之規定─主管機關所規定應行申報事項所
    訂定發布實施。該申報事項要點如不違反證券交易法第四十三條之一第一項之規
    範目的，自得適用之。茲就本件爭點分述如次：
二、辛○○與萬眾投資公司、中友公司、中櫃投資公司、銘揚投資公司、華裕投資公
    司、豐邦投資公司、華愛投資公司、萬勝投資公司、華聖投資公司、華揚投資公
    司、萬翔投資公司、富民投資公司是否係證券交易法第四十三條之一第一項暨申
    報事項要點第三點第一款所稱以意思聯絡取得股份者之共同取得人？
１、證券交易法第四十三條之一第一項規定之共同取得，應包括基於一定之法律關係
    、或共同之意思聯絡，或共同集資（包括分別共有或公同共有）而所有者而言，
    始符證券交易法第四十三條之一第一項之立法意旨。因此，系爭申報事項要點第
    三條第一款規定由本人以信託、委託書、授權書或其他契約、協議、意思聯絡等
    方法取得股份者，為共同取得，應不違反證券交易法第四十三條之一第一項之規
    範目的，自得適用之。
２、依被告向經濟部商業司及受託買賣中櫃公司股票之證券商，調閱渠等之資料，結
    果：
(1)、甲○○係萬眾投資公司、中友公司董事長。
(2)、辛○○係中櫃投資公司、銘揚投資公司董事長。
(3)、乙○○係華裕投資公司董事長。
(4)、丙○○係豐邦投資公司、華愛投資公司董事長。
(5)、丁○○係萬勝投資公司、華聖投資公司董事長。
(6)、戊○○係華揚投資公司董事長。
(7)、己○○係萬翔投資公司董事長。
(8)、庚○○係富民投資公司董事長。
    其中：
(1)、豐邦投資公司、萬勝投資公司、華揚投資公司、萬翔投資公司、華聖投資公司、
    華愛投資公司及富民投資公司等七家公司係為公司間相互持股並指派代表人行使
    董事監察人之職者。
(2)、中櫃投資公司、中友公司及銘揚投資公司均為中櫃公司持股逾百分之九十九之轉
    投資公司，其董事長分別為辛○○（中櫃投資公司、銘揚投資公司）及甲○○（
    中友公司），二人為兄弟關係。
(3)、銘揚投資公司、中櫃投資公司、萬勝投資公司、華聖投資公司、華愛投資公司、
    富民投資公司之聯絡地址同為台北縣板橋市○○路六六號五樓之一。
(4)、萬勝投資公司及萬翔投資公司聯絡地址同為台北市○○路一六一號十八樓，華揚
    投資公司及豐邦投資公司聯絡地址為同號之十七樓。
(5)、銘揚投資公司、中櫃投資公司、豐邦投資公司、萬勝投資公司、華揚投資公司、
    華聖投資公司及富民投資公司，委託證券商買賣時，負責下單人員同為何信應。
    以上有公司變更登記事項卡影本及「中櫃之股東集團買賣成交明細表」影本附於
    原處分卷可按。
３、再經被告調閱前述公司於八十七年十一月至八十八年九月間成交委託買賣明細表
    查得，渠等委託證券商買賣中櫃公司股票之行為，有多日委託時間相近、委託價
    格相同、委託數量相近等之情形，明顯有意思聯絡之情事，亦有委託買賣明細表
    影本附於原處分卷可按。其中於八十八年六月前者有：
(1)、八十七年十一月二十五日：華揚投資公司於八：四六：三一以六八元委託買進七
    ○千股，萬眾投資公司於八：五○：三三以六八元委託買進一○千股，萬勝投資
    公司於八：五四：五八以六八元委託買進七千股，上述委託時間相近及價格相同
    ；又豐邦投資公司於八：四八：一○以七○．五元委託賣出一八千股，華揚投資
    公司於八：四八：一三以七○‧五元委託賣出四九千股，華愛投資公司於八：
    四八：四五以七○．五元委託賣出五二千股，上述委託時間相近及價格相同；另
    華揚投資公司於八：五○：○七以七一元委託賣出四九千股，華愛投資公司於八
    ：五○：一五以七一元委託賣出五一千股，華裕投資公司於八：五一：二八及四
    ○以七一元共委託賣出五七千股，上述委託同樣有時間相近及價格相同情形。
(2)、八十八年一月十九日：華聖投資公司於八：四二：五七以五七元委託賣出一四千
    股，華裕投資公司於八：四四：二四以五七元委託賣出二○千股，豐邦投資公司
    於八：四七：一五以五七元委託賣出二○千股，辛○○於八：五二：二五以五七
    元委託賣出二○八千股，其中華聖、華裕及豐邦三家投資公司的委託於八：五三
    ：一九至八：五四：四五間全部取消，上述委託時間相近、價格相同，部分於相
    近時間內同時取消；豐邦投資公司於九：○○：四三至九：○一：○二以五七元
    共委託賣出二○千股，萬翔投資公司於九：○一：三二以五七元委託賣出三五千
    股，華聖投資公司於九：○一：三五以五七元委託賣出二六千股，華裕投資公司
    於九：○一：三五以五七元委託賣出二○千股，上述委託時間相近、價格相同。
(3)、八十八年三月二十三日：華裕投資公司於八：四二：一二以五○元委託賣出一五
    千股，華揚投資公司於八：四三：二四以五○元委託賣出八千股，富民投資公司
    於八：四四：三四以五○元委託賣出一○千股，豐邦投資公司於八：四四：四一
    以五○元委託賣出一六千股，萬眾投資公司於八：四五：一四以五○元委託賣出
    二七千股，華聖投資公司於八：四五：二八以五○元委託賣出一○千股，上述委
    託時間相近、價格相同；華愛投資公司於九：○一：二六以五一‧五元委託買進
    二○○千股，萬勝投資公司於九：○一：二九以五一‧五元委託買進二○○千股
    ，富民投資公司於九：○一：三八以五一‧五元委託買進五○千股，上述委託時
    間相近、價格相同、部分數量相同。
(4)、八十八年六月二十八日：華揚投資公司於八：四四：三二以五一元委託買進五○
    千股，富民投資公司於八：四八：四五以五一元委託買進四○千股，萬翔投資公
    司於八：五一：三九以五一元委託買進四○千股，華愛投資公司於八：五三：二
    七以五一元委託買進三○千股，豐邦投資公司於八：五五：四四以五一元委託買
    進三○千股，上述委託時間相近、價格相同、部分數量相同；中櫃投資公司於一
    一：五七：五四以五二元委託買進五○千股，豐邦投資公司於一一：五八：二三
    以五二元委託買進四○千股，萬翔投資公司於一一：五八：四六以五二元委託買
    進一○○千股，富民投資公司於一一：五九：○○以五二元委託買進一○○千股
    ，上述委託時間相近、價格相同、部分數量相同。
４、另依「中櫃之股票集團投資人買賣成交明細表」影本觀之，亦顯有意思聯絡：
(1)、八十七年三月二十日：上開公司累計持有中櫃公司已發行股份比率為一○．三六
    七％，迄至同年十月十九日止，持股比率由一○．三六七％遞增至一四．六九一
    ％。且自八十七年三月二十八日起至同年十月十九日止，除有少數零星買賣外，
    均無交易紀錄。
(2)、八十七年十月二十日：上開公司開始陸續買進中櫃公司股票，至八十八年一月五
    日止，累計持股比率自一九．○三八％遞增至三三．一八二％。
(3)、八十八年一月六日：上開公司開始陸續減少持股，至同年五月十一日止，累計持
    股比率自三三．一一○％遞減至二四．六六三％。且自八十八年四月十二日起至
    同年五月十一日止，均無交易紀錄。
(4)、八十八年五月十二日：上開公司開始陸續買進中櫃公司股票，至八十八年七月二
    十六日止，累計持股比率自二五．七四九％遞增至三六．二七五％。辛○○於同
    年五月十三日買進股票。同年月二十一日起至二十六日止，辛○○與上開公司持
    股累計增加一、二九六仟股。
５、此外，萬眾投資公司、華裕投資公司、豐邦投資公司、萬勝投資公司、華揚投資
    公司、萬翔投資公司、華聖投資公司、華愛投資公司、富民投資公司、中櫃投資
    公司、中友公司及銘揚投資公司於八十八年三月九日依系爭申報事項要點規定，
    公告並向被告申報共同取得中櫃公司股票，上開公司與辛○○復於八十八年十月
    一日，公告並向被告補申報共同取得中櫃股票，前述十三人係以共同取得人辦理
    申報並合併公告；辛○○違反證券交易法案件，復經臺灣臺北地方法院檢察署檢
    察官於八十九年十二月十四日以八十九年度偵字第九七三七號提起公訴在案，有
    被告提出之剪報及起訴書等影本附卷可按。綜上所述，上開取得人間關係密切，
    且有相似之委託行為並由相同之人員下單委託，其意思聯絡至為明顯，為證券交
    易法第四十三條之一第一項及系爭申報事項要點第三條第一款所稱以意思聯絡取
    得股份者之共同取得人，並與原告所稱共同取得應有意思聯絡之本意無違。原告
    主張辛○○及上開公司間無意思聯絡云云，殊不足採。
三、證券交易法第四十三條之一第一項規定「與他人共同取得任一公開發行公司已發
    行股份總額超過百分之十之股份者」，依申報事項要點第三條第二款，所謂與他
    人共同取得包括「本人及其配偶、未成年子女及二親等以內親屬持有表決權股份
    合計超過三分之一之公司或擔任過半數董事、監察人或董事長、總經理之公司取
    得股份者。」該要點之規定是否逾越母法？
１、按申報事項要點第三條規定：「本要點所稱與他人共同取得股份之共同取得人包
    括．．．(二)本人及其配偶、未成年子女及二親等以內親屬持有表決權股份合計超
    過三分之一之公司或擔任過半數董事、監察人或董事長、總經理之公司取得股份
    者」，乃係就申報義務主體所取得之股份範圍加以規範，如違背證券交易法第四
    十三條之一第一項之規範目的，自不得援用之。查證券交易法第二十二條之二第
    一項規定，已依該法發行股票公司之董事、監察人、經理人或持有公司股份總額
    超過百分之十之股東，其股票之轉讓，應依該條所規定之一定方式為之。同法第
    二十五條第一項規定，公開發行股票之公司於登記後，應將其董事、監察人、經
    理人或持有公司股份總額超過百分之十之股東，所持有之本公司股票種類、股數
    及票面金額，向主管機關申報並公告之。同法第一百五十七條之一第一項規定，
    發行股票公司之董事、監察人、經理人或持有公司股份總額超過百分之十之股東
    ，獲悉有重大影響公司股票價格之消息時，在消息公開前不得為股票之買賣限制
    等，依各該法條之規定，均包括其配偶、未成年子女及利用他人名義而持有股票
    者在內（第二十二條之二第三項、第二十五條第三項、第一百五十七條之一第五
    項）。申言之，上開相關證券交易法之規定，就董事、監察人、經理人及持有公
    司股份總額超過百分之十之股東有關申報義務之課予、股票移轉自由權利之限制
    ，適用於其配偶、未成年子女及利用他人名義而持有股票者，均已有明文規定，
    而同法第四十三條之一對於所謂共同取得人，既無類似之明文規定，依法律之邏
    輯解釋原則，申報事項要點第三條第二款即不應予以擴張解釋。
２、被告以辛○○與甲○○係兄弟，與乙○○係二親等姻親，有系爭申報事項要點第
    三條第二款所規定之關係，而認渠三人任代表人之公司係共同取得中櫃公司股票
    ，將八十八年七月二十一日至同月二十六日累計持有股份予以合併計算，認已超
    過百分之一，於法雖有未合，惟原告與上開公司有意思聯絡之共同取得關係，前
    已詳述，結果並無不同，原處分及訴願決定關於此部分之適用，容有不當，仍應
    予維持。
四、違反證券交易法第四十三條之一第一項後段規定，而應依同法第一百七十八條第
    一項第一款規定處罰者，可否按次處罰？
    查證券交易法第四十三條之一之立法意旨係使股權重大異動之資訊能「即時」且
    充分揭露與投資人作為其投資決策之參考。而證券交易法第四十三條之一第一項
    前後段之規定，係屬取得人不同之作為義務，亦即申報事項要點第一條規定任何
    人單獨或與其他人共同取得任一公開發行公司已發行股份總額超過百分之十之股
    份者，應於取得後十日內依申報事項要點之規定向被告申報，即屬取得人依證券
    交易法第四十三條之一第一項前段規定之作為義務；又申報事項要點第七條第一
    款規定所持股份數額增減數量達該公開發行公司已發行股份總額百分之一時，應
    於事實發生之日起二日內公告並檢附公告報紙向被告申報，即屬取得人依證券交
    易法第四十三條之一第一項後段規定之作為義務，如此方足以貫徹該規定之立法
    意旨及規範精神；且證券交易法中並未訂有如刑法總則有關牽連犯或連續犯之規
    定，尚難比附援引非屬行政法之刑法總則之規定，予以從一重處斷或以一罪論，
    故取得人違反任一作為義務時均應「按次」分別科處行政罰鍰，且無須事先通知
    改善始得處罰，殆無疑義。證券交易法第一百七十八條第一項之規定，核與同條
    第二項連續處罰之性質不同，無待另於該條第二項重為規定。原告主張該條第二
    項僅限第一項第二款至第四款所定情事，始有連續處罰之制裁，且被告於執行該
    連續處罰前，未責令限期辦理；即按次連續各處罰鍰，顯不符依法行政之原理，
    悖離「法律保留原則」云云，不足採取。再者，任何人單獨或與他人共同取得任
    一公開發行公司百分之十股份及其後之持股變動情形均未向被告申報者，若僅以
    其違反證券交易法第四十三條之一第一項前段規定處罰，而未以違反後段之規定
    予以處罰，相較於已依該條項前段規定向被告申報，而就其後持股異動未向被告
    申報，而以違反後段之規定予以按次處罰者（持股增減變動累計達百分之一未申
    報者處罰一次），將導致處罰輕重不公，無異鼓勵取得人自始即不申報之情形發
    生，如此將違反公平原則及證券交易法第四十三條之一規定之立法意旨。參以被
    告於八十七年十月三十一日修正發布之申報事項要點中，特增列第九條當取得人
    違反任一作為義務時，即應分別科處行政罰鍰，即明白宣示前述意旨。原告所稱
    原處分處罰過當、悖離比例原則云云，亦不足採。
五、綜上所述，原告違規之事實堪以認定。從而原告未依系爭申報事項要點規定於所
    持股份變動後即向被告申報，且於八十八年七月十八日至八十八年七月二十日止
    ，增加持股一、○二七仟股，累計增減變動超過已發行股份總額百分之一，亦未
    依系爭申報事項要點規定於所持股份變動後二日內向被告申報並公告，被告以上
    開情事違反證券交易法第四十三條之一第一項規定，遂依同法第一百七十八條第
    一項第一款及第一百七十九條規定，科處原告罰鍰捌萬元，並無違誤，訴願決定
    予以駁回，亦無不合，均應予維持。本件原告猶執前詞，訴請撤銷原處分及訴願
    決定，為無理由，應予駁回。
據上論結，本件原告之訴為無理由，應依行政訴訟法第九十八條第三項前段、第一百
零四條，民事訴訟法第八十五條第一項前段判決如主文。
中      華      民      國     九十     年      四      月     十九     日
                         臺 北 高 等 行 政 法 院  第 三 庭
                                           審 判 長 法  官  徐瑞晃
                                                    法  官  曹瑞卿
                                                    法  官  吳慧娟
右為正本係照原本作成。
如不服本判決，應於送達後二十日內，向本院提出上訴狀並表明上訴理由，如於本判
決宣示後送達前提起上訴者，應於判決送達後二十日內補提上訴理由書（須按他造人
數附繕本）。
中      華      民      國     九十     年      四      月     十九     日
                                                    書記官  葉冠伸


司法院資訊處製作；財團法人民間司法改革基金會備份。
